臺灣高等法院刑事判決　　　　　　　　96年度上訴字第1417號
上　訴　人　臺灣板橋地方法院檢察署檢察官
被　　　告　乙○○
上列上訴人因被告違反洗錢防制法案件，不服臺灣板橋地方法院
95年度訴字第2702號，中華民國95年12月19日第一審判決（起訴
案號：臺灣板橋地方法院檢察署95年度偵字第8011號），提起上
訴，本院判決如下：
    主  文
上訴駁回。
    理  由
一、公訴意旨略以被告乙○○於民國九十四年八月間，已預見提
    供其帳戶予他人使用，將可能幫助他人掩飾或隱匿因自己重
    大犯罪所得財物或財產上利益，仍不違反其本意，將其所申
    請之中華郵政股份有限公司（下稱郵局）帳戶（帳號：00
    000000000000號）之存摺、提款卡、密碼條及
    印章等物，交付予一姓名年籍不詳男子，以供該人及其犯罪
    集團成員掩飾並取得常業詐欺犯罪所得之財物（該詐騙集團
    係以佯稱被害人之兒女欠錢不還為手段，詐騙被害人匯款）
    ，嗣甲○○於同月十日，遭上揭詐騙手法轉帳匯款新臺幣（
    下同）三萬元至被告所提供之上開帳戶內，經其發覺有異，
    報警循線查獲上情，因認被告涉犯刑法第三十條第一項、洗
    錢防制法第九條第一項之幫助洗錢罪嫌。其後於本院審理時
    ，檢察官以洗錢防制法因刑法修正刪除常業詐欺犯之處罰規
    定，乃配合修正已將常業詐欺罪排除在所列重大犯罪之項目
    ，故被告尚無法以幫助洗錢罪論處，惟其將存摺、提款卡、
    密碼條及印章等物，交付他人使用之行為，仍構成刑法三十
    條、第三百三十九條第一項之幫助詐欺取財罪嫌，而更正所
    引起訴法條。
二、按犯罪事實應依證據認定之，無證據不得認定犯罪事實，刑
    事訴訟法第一百五十四條第二項定有明文。又認定犯罪事實
    所憑之證據，雖不以直接證據為限，間接證據亦包括在內，
    然而無論直接或間接證據，其為訴訟上之證明，須於通常一
    般之人均不致有所懷疑，而得確信其為真實之程度者，始得
    據為有罪之認定，倘其證明尚未達到此一程度，而有合理之
    懷疑存在時，事實審法院在心證上無從為有罪之確信，自應
    為無罪之判決，最高法院七十六年度台上字第四九八六號判
    例意旨亦可資參照。再按認定犯罪事實應依證據，為刑事訴
    訟法所明定，故被告否認犯罪事實所持之辯解，縱屬不能成
    立，仍非有積極證據足以證明其犯罪行為，不能遽為有罪之
    認定，最高法院亦著有三十年上字第一八三一號判例可循。
三、本件公訴人認被告乙○○涉有上開罪嫌，無非係以：(一)被害
    人甲○○於警詢時之指述、上開帳戶之開戶申請書及交易往
    來明細表各乙份；(二)被告於申請補發上揭郵局帳戶之後隨即
    申辦中國信託銀行、彰化商業銀行、新竹國際商業銀行之帳
    戶，雖被告辯稱此係供匯入中古車買賣款項之用，然為求記
    帳便利，應無使用多數帳戶之必要，被告所辯顯違乎常情，
    難謂可採，是被告同時申請多數帳戶亦無法合理交代用途，
    即難認被告所申請之帳戶均係供己使用，參以被告有於上揭
    郵局帳戶申請語音轉帳及查帳服務，有郵局九十五年五月二
    十三日函文乙紙附卷可稽，益徵被告有意幫助詐騙集團規避
    臨櫃提款遭監視錄影之查緝風險，堪認被告應有將上揭郵局
    帳戶提供予他人使用；(三)按金融帳戶為個人理財工具，而申
    請個人金融帳戶無任何特殊限制，且具強烈屬人性，依一般
    人之社會生活經驗，實無必要收集他人帳戶使用之必要，苟
    見陌生人不以自己名義申請開戶，反向他人借用、購買供己
    使用，衡情應對蒐購帳戶者是否合法使用所蒐購之帳戶一節
    有所懷疑，且現今社會之電視新聞或報張雜誌報導中，多見
    利用「人頭」帳戶進行財產犯罪所得之洗錢動作，而被告竟
    貿然將自己帳戶之提款卡、存摺、密碼、印章等物交予他人
    ，應能預見其將帳戶提供予他人，足以掩飾或隱匿他人重大
    犯罪所得之財物，其犯嫌應堪認定等事證及推理，為其論據
    。
四、訊之被告堅詞否認有上揭犯行，辯稱上開帳戶之存摺、提款
    卡等物係其於九十四年八月九日左右就醫時，放置於機車置
    物箱內時連同中國信託銀行之存摺、提款卡一併失竊，當時
    因帳戶內存款甚少而未加在意，僅於同年月十日以電話掛失
    ，且其因甫申辦密碼為六碼之晶片提款卡，因恐忘記而將提
    款密碼寫在紙條上，亦隨同遭竊遺失；而我因欲從事中古汽
    車買賣，由於各銀行之匯款截止時間、手續費等有所差異，
    為顧及將來客戶匯款之便利與節費，乃在該時期內申辦中國
    信託銀行、彰化商業銀行、新竹國際商業銀行之帳戶；又其
    申辦郵局帳戶語音功能僅因申請補發存摺時，郵局櫃台人員
    詢問是否一併辦理語音功能，乃順便申請此項功能；而我有
    正當職業及存款，並無出售存摺求款之必要等語。
五、經查：
  (一)被害人甲○○於九十五年八月十日，接獲某年籍不詳男子來
    電訛稱其子欠錢不還，而受騙依其指示於同日十五時許匯款
    三萬元至被告乙○○於郵局所開設帳號為00000000
    000000號帳戶之事實，此經被害人甲○○於警詢時指
    陳甚明，並有上開帳戶之開戶申請書及交易往來明細表各乙
    份可為佐證，堪為認定。是本件審認之關鍵，即在於有無充
    分之證據，足以認定被告確有基於幫助詐欺之主觀犯意，而
    將其上開帳戶之存摺、提款卡與密碼等物交付他人作為行騙
    指示被害人匯款入戶用途之事實。
  (二)被害人甲○○雖就其受騙過程陳述甚詳，惟並未指陳被告有
    將上開帳戶之交付他人使用之情事，是其供述尚不足為被告
    確有此等犯行之證據。而上開帳戶之開戶申請書、客戶歷史
    交易清單及相關文件，亦僅能證明被告係於八十三年九月二
    十六日上開帳戶，於九十四年八月三日掛失申請補發並同時
    申辦晶片提款卡與語音功能，於九十四年八月九日經核發領
    得所申請之晶片金融卡，於九十四年八月十日二十二時五十
    七分四十三秒以語音掛失存簿與提款卡及該帳戶之往來明細
    等事實，至於被告有無將該帳戶存摺、提款卡交由他人使用
    之事實，徒由上開帳戶資料亦無法得其證明。此外，卷存資
    料亦無任何可為直接證明被告交付存摺、提款卡供他人使用
    之事證，從而公訴人本件起訴就上述待證事實部分，即係在
    缺乏直接證據之情形下，以間接證據透過論理法則之推衍，
    為其論據。
  (三)以間接證據作為訴訟上之證明，固為法之所許，然既非直接
    之證明，其證明程度較之直接證據而言，尤須達於通常一般
    之人均不致有所懷疑，並可排除其他可能性而得確信其為真
    實之程度者，方得據為有罪之認定：
  1.被告於九十四年八月三日申請補發上揭郵局帳戶之後，隨即
    於九十四年八月八日及九日申辦中國信託銀行、彰化商業銀
    行、新竹國際商業銀行等三家金融機構之帳戶，此固有卷附
    上開三家金融機構帳戶之開戶與交易往來報表可為佐據，被
    告辯稱係因欲從事中古汽車買賣，由於各銀行之匯款截止時
    間、手續費等有所差異，為顧及將來客戶匯款之便利與節費
    ，乃在該時期內接連上開三家銀行帳戶等語，雖未提出證據
    佐參，然其是項辯解衡諸常理並無明顯相違之處，且金融機
    關帳戶之申請並無數量之限制，事實上一人開設多家銀行帳
    戶之情形所在多有，並非鮮見，縱使被告未能舉證證明其上
    述開戶之緣由為真，亦不能徒以此開設多數帳戶之事實，遽
    以其無法合理交代用途即認有幫助他人詐欺之意思。況其接
    連開設之上開三家銀行帳戶並無他人受騙而匯入款項之情形
    ，尤難循此憑認被告有提供帳戶供他人詐騙使用之情形。又
    被告固有於上揭郵局帳戶申請語音轉帳及查帳服務，然查此
    係其於九十四年八月三日申請掛失補付存摺時所同時辦理，
    有卷附郵政存簿儲金帳戶申請使用電話語音服務申請書可稽
    ，受理之郵局人員並與辦理其儲金簿掛失止付申請書承辦人
    員相同，有該二份申請書上承辦人員之章戳可憑，另被告於
    此後所申請之上開彰化商業銀行、新竹國際商業銀行等金融
    機構之帳戶則均無語音轉帳或查詢之功能申請，有彰化商業
    銀行九十五年五月十一日彰南勢角字二九三七號函、新竹國
    際商業銀行永和簡易型分行九十五年五月十日竹商銀永和字
    第○九五○○○七二號函在卷可按，是堪認被告辯稱係因申
    請補發存摺時，郵局櫃台人員詢問是否一併辦理語音功能，
    乃順便申請此項功能等情屬實。在別無其他積極事證佐據之
    狀況下，徒以其系爭郵局帳戶申請語音功能之事實，逕為推
    認被告有意幫助詐騙集團規避臨櫃提款遭監視錄影之查緝風
    險，而指被告應有將上揭郵局帳戶提供予他人使用之行為，
    殊屬率斷。
  2.又公訴人如前述三(三)欄所載之推斷，固合於論理法則而無可
    議之處，惟其前提仍需建立在已能證明被告確有將其存摺、
    提款卡交予不認識之他人使用之事實，始有其適用；然卷存
    事證並無法證明被告確有將存摺、提款卡交予不認識之他人
    使用之事實，則前述推論即失所附麗而難為被告犯罪事實之
    論據。
  3.再者，詐欺集團使用他人帳戶之目的，係在掩飾身分而防止
    犯罪偵查機關查知提領款項人員之真實身分，以避免為警查
    獲而受法律制裁，是提供帳戶使用而幫助其等詐欺犯行之人
    ，就詐欺之構成要件行為並無參與，是其因此所能獲得之報
    酬亦甚微，多僅在數千元至一、二萬元之間，而甘冒遭查緝
    之風險願意提供自已帳戶使用之行為人，亦向均係失業或經
    濟狀況極差而有金錢上之微額需求之人，乃藉此謀取繩利以
    資因應，此為本院職務上已知之事實。查本件被告於案發當
    時除從事中古汽車仲介買賣之外，並擔任宏誼化股份有限公
    司董事長司機，中古車買賣收入雖不固定，然司機部分每月
    可領取三萬元之薪資，此經被告供陳在卷，並有勞工保險局
    九十五年十月三十一日保承資字第○九五一○三七四六三○
    號書函附勞工保險被保險人投保資料表可佐，其當時既有固
    定工作收入，是否確有經由出售帳戶而求些微報酬之需要，
    已非無疑。況被告當時名下有不動產及自用小客車，財產總
    額達二百零一萬九千一百七十五元，甚於案發前未久之九十
    四年七月五日甫清償借款債務而塗銷本金最高限額一百五十
    萬元之抵押權設定登記，此有稅務電子閘門財產所得調件明
    細表、臺北縣地政事務所不動產異動索引、債務清償證明書
    、土地與建物所有權狀影本在卷可參，顯具有相當之資力；
    另其存款金額雖非甚鉅，案發當時其各銀行帳戶經常維持金
    額多在數百元至數千元之間，然其所開設世華銀行0000
    00000000號帳戶內，自九十一年起即持續保持八萬
    元之存款金額迄今，有該帳戶存摺影本可憑，則被告於案發
    當時縱有金錢之需，亦非毫無存款可為動用，實無甘冒受查
    緝風顯藉由出售自己帳戶而謀取數千乃至一、二萬元微薄利
    潤之可能及必要，尤難遽認被告確有此等犯行之動機。
  (四)本件被告辯稱系爭存摺、提款卡、密碼等遭竊之事實，固因
    欠缺積極證據而難確認屬實，對照其他紀錄亦無法得其證明
    ；然公訴人及本院依職權獲取之證據，既尚不足以證明其犯
    罪行為，而不能完全排除其確係遭竊而為他人盜用帳戶使用
    之可能性，則其否認犯罪事實所持之辯解雖屬不能獲得確認
    ，仍不能遽為有罪之認定。從而本件依調查所得證據，其證
    明程度仍未達於可排除合理之懷疑而形成被告有罪之法律上
    確信之程度，循據前開之說明，並基於「罪證有疑，利於被
    告」之刑事訴訟原則，應認被告之犯罪尚屬不能證明，依法
    應為其無罪之諭知。
六、原審以無積極證據證明被告乙○○有公訴意旨所指之犯行，
    而諭知無罪之判決，經核洵無違誤。檢察官上訴意旨以被告
    於警詢時所供述於九十四年八月八日遺失郵局帳簿之時間與
    卷附板橋國慶郵局函載並不相符；且被告上開郵局帳戶於九
    十四年八月十日尚以語音系統轉帳三十四元至新開戶之中國
    信託銀行帳戶，同日即有詐騙入款三萬元，足見被告如非提
    供帳戶交他人詐騙，自己就是詐騙集團之一份子；又被告先
    曾陳稱郵局、中國信託帳戶均遺失，嗣又違反其先前供述；
    又卷附被告所有之彰化銀行帳簿、新竹國際商銀均與中國信
    託帳戶同時申設，何以此二帳戶未一併遺失？而依中國信託
    銀行之交易明細，可知被告金融卡於八月八日已有使用，恐
    亦為被告親自操作；且被告之華南商業銀行於九十四年六月
    三十日即無大筆資金進入，彰化銀行於同年月二十三日已無
    存款，資力已低等語。惟查：
  (一)依卷附被告所有之上開郵局客戶歷史交易清單可知，被告係
    於九十四年八月三日掛失補副，於九十四年八月九日核發晶
    卡，核與被告於原審準備程序時所稱約在八月九日遺失，於
    八月十日以電話掛失等語相符，並有中華郵政股份有限公司
    板橋郵局九十五年十一月十七日板營字第0950202835號函在
    卷可憑，是被告係於八月九日至郵局領回之前所申請之存簿
    、晶片金融卡後，當天復即遺失。雖依被告位於板橋國慶郵
    局帳戶之客戶歷史交易清單所示，於九十四年八月九日核發
    晶片卡後，翌日即遭他人跨行盜領二百零六元並轉入三十四
    元，然被告請領之郵局帳戶金融卡後並未曾再使用，且被告
    尚有其他銀行帳戶何須提領區區二百元復再轉入三十四元，
    顯見此為拾得之人用以測試帳戶有無報掛遺失止付，進而利
    用被告之郵局帳戶作為詐騙工具甚明。而被告於原審準備程
    序時已陳稱其中國信託商業銀行之存簿係與上開郵局存簿一
    同遺失，亦係以電話向銀行掛失等情，有中國信託商業銀行
    九十五年十一月二日中信銀集作000000000011號函在卷可稽
    ，尚難僅因被告嗣漏未供述其中國信託商業銀行存簿遺失，
    即認其前後供述不一；而檢察官稱依被告之中國信託銀行之
    交易明細，該金融卡恐亦為被告親自操作等語，顯為片面臆
    測之詞，尚難據此而為被告不利之認定。另被告所有之彰化
    銀行帳簿、新竹國際商銀帳戶是否遺失與本件被告是否涉犯
    幫助詐取財罪並無關聯。且被告並非無資力之人，業如前述
    ，且被告有多個銀行帳戶可供使用，縱被告之華南商業銀行
    無大筆資金進入或彰化銀行於同年月二十三日已無存款等情
    屬實，亦難因此遽認被告有提供帳戶供詐欺集團使用等犯行
    。
  (二)按證據之取捨與證據之證明力如何，均屬事實審法院得自由
    裁量、判斷之職權，茍其此項裁量、判斷，並不悖乎通常一
    般人日常生活經驗之定則或論理法則，又於判決內論敘其何
    以作此判斷之心證理由者，即不得任意指摘其為違法。茲原
    判決已詳敘就卷內證據調查之結果，而為綜合判斷、取捨，
    認公訴人所提之證據均不足證明被告有公訴意旨所指之上開
    犯行，其得心證的理由已說明甚詳，且所為論斷從形式上觀
    察，亦難認有違背經驗法則、論理法則，或有其他違背法令
    之情形，自不容任意指為違法。檢察官提起上訴，仍執前開
    情詞而為爭執，並對於原審取捨證據及判斷其證明力職權之
    適法行使，仍持己見為不同之評價，而砌詞指摘原判決不當
    ，難認有理由，應予以駁回。
據上論斷，應依刑事訴訟法第368條，判決如主文。
本案經檢察官吳慧蘭到庭執行職務。
中　　華　　民　　國　　96　　年　　5 　　月　　 8　　日
　　　　　　　　　刑事第五庭審判長法　官  吳　敦
  　　　　　　　　　　　　　　　　法  官  陳祐治
        　　　　　　　　　　　　　法  官  吳啟民
以上正本證明與原本無異。
不得上訴。
                                  書記官  江采廷
中　　華　　民　　國　　96　　年　　5 　　月　　10　　日
